【裁判字號】    98,易,514
【裁判日期】    980324
【裁判案由】    妨害自由
【裁判全文】
臺灣臺中地方法院刑事判決               98年度易字第514號
公  訴  人  臺灣臺中地方法院檢察署檢察官
被      告  乙○○
上列被告因妨害自由案件，經檢察官提起公訴 (97年度偵緝字第
1884號)，被告判決如下：
    主  文
乙○○共同以強暴使人行無義務之事，未遂，處有期徒刑貳月，
如易科罰金，以新台幣壹仟元折算壹日。
    犯罪事實
一、乙○○（綽號「阿貓」）為張田福（綽號「海哥」）討債集
    團之成員，負責與委託人接洽討債案件，再交由張田福指揮
    不特定人前往催討，乙○○因張永輝之託付，代為處理張永
    輝與丁○○間之工程款糾紛，丙○○（綽號「阿麟」）因當
    時失業缺錢，得知上開情事，向乙○○自告奮勇，表示願意
    前往處理等語，乙○○因而將丁○○之相關債務資料交予丙○○，依渠等與受託與人談判之經驗，不排除於磋商未果時
    ，採取一定之強勢作為以令對方就範。乙○○後即糾集丙○○（綽號「阿麟」）、曾文廷（綽號「阿義」）、全鵬益（
    綽號「阿足」）、邱盈賓（綽號「阿賓」）及甲○○（綽號
    「貢丸」）（丙○○、全鵬益、曾文廷業經本院以九十七年
    訴字第三０二五號各判處有期徒刑二月；邱盈賓、甲○○業
    經本院以上開判決判處拘役四十日），基於使人行無義務之
    事之犯意聯絡，於民國（下同）九十六年六月九日夜間十一
    時許，先後到達丁○○位於台中縣烏日鄉○○路五中巷四十
    三弄二十號住處，由丙○○、全鵬益、邱盈賓出面與丁○○
    協談前揭工程款問題，乙○○、甲○○、曾文廷等人則隨後
    到場助勢，丁○○因不願承認自己應償付該筆工程款，雙方
    協商破裂。詎丙○○等人於本於談判破裂即採取一定強勢作
    為之預期，旋即共同基於使人行無義務之事之犯意聯絡，由
    丙○○、邱盈賓強壓丁○○之身體（丙○○、邱盈賓部分業
    經告訴人撤回告訴），要求丁○○需簽立本票以負擔前揭工
    程款之償付責任，而欲以此強暴方式，使丁○○行無義務之
    事，嗣因員警據報前往現場處理，丙○○等人所圖始未能得
    逞。
二、案經台中縣警察局烏日分局報請台灣台中地方法院檢察署檢
    察官偵查起訴。
     理   由
一、按被告以外之人於審判外向法官所為之陳述，得為證據，刑
    事訴訟法第一百五十九條之一第一項定有明文，是以證人丁○○、丙○○於本院九十七年訴字第三０二五號案件審理中
    所為之證述，應有證據能力。次按刑事訴訟法第一百五十九
    條之二之規定，被告以外之人（含共同被告、共犯、證人、
    鑑定人、被害人等）於檢察事務官、司法警察官或司法警察
    調查中所為之陳述，與審判中不符時，其先前之陳述具有較
    可信之特別情況，且為證明犯罪事實存否所必要者，得為證
    據。故被告以外之人於審判中之陳述與其先前在檢察事務官
    、司法警察官或司法警察調查中所為陳述不符時，其先前陳
    述必須具備特別可信性及必要性兩項要件，始得作為證據。
    而所稱「具有較可信之特別情況」係屬於證據能力之要件，
    法院應比較其前後陳述時之外在環境及情況，以判斷何者較
    為可信，最高法院九十四年度台上字第六００四號刑事判決
    要旨可資參照。證人甲○○、丙○○於警詢中之證述距案發
    日較近，記憶理當較為深刻，不致因時隔日久而遺忘案情，
    發生認知或記憶錯誤之可能性較低；且於為警查獲後未久即
    進行詢問，其亦不及詳細權衡自己或其他共犯之利益得失，
    較無可能出於迴護動機而虛捏不實證詞。是由證人丙○○、
    甲○○於警詢及本院審理筆錄製作當時之外在客觀環境比較
    ，就以下所引上開證人警訊中之供述，應以其警詢筆錄較具
    特別可信性，且為證明犯罪存否所必要，就先後陳述不符部
    分，證人丙○○、甲○○以下所引之警詢內容應可依刑事訴
    訟法第一百五十九條之二之傳聞證據例外規定，認為具有證
    據能力。再按醫療院所醫師所出具之診斷證明書，為從事業
    務之人於業務上或通常業務過程所需製作之紀錄文書、證明
    文書，依刑事訴訟法第一百五十九條之四第二款應有證據能
    力，先予敘明。
二、訊據被告乙○○坦承於上開時間接獲丙○○之電話而前往現
    場等情不諱，惟矢口否認有妨害自由之犯行，辯稱：當天伊
    接獲丙○○之電話，係到現場接人，伊單純到現場接人，不
    知道丙○○等人在現場作何事云云。惟查：（一）九十六年
    六月九日晚上十一時許被告接到丙○○之電話後，隨即帶同
    甲○○等人前往台中縣烏日鄉○○路五中巷四十三弄二十號
    丁○○之住處，被告並未將丙○○等人載走即離開，業據證
    人丙○○到庭結證明確，核與證人甲○○於本院審理時結證
    稱：「我進去之後就沒有看到被告了」等語相符，顯見被告
    於上揭時間載甲○○等人到達案發現場後即自行離開，並未
    載任何人離開，其上開所辯係到場接人云云，顯係卸責之詞
    ，不足採信；（二）被告既未載人離開現場，反係載人到現
    場，則被告此舉之目的，究竟為何，不言可諭，況證人丙○○、甲○○均到庭分別證稱：「找乙○○來壯聲勢」、「我
    跟乙○○說我跟人家起衝突，看他能不能來一趟」、「看看
    丙○○有什麼危險」等語，堪認被告係因聽聞丙○○稱丁○○有找人到場，被告於是聯絡其他討債集團之成員到場壯大
    聲勢；（三）雖證人丙○○於本院審理時否認前開丁○○之
    催討債務案件係依被告指示前往（惟另稱因時間久遠，以警
    訊所供為準）；證人甲○○證稱：到場討債並無任何好處云
    云，惟查渠等於警訊中分別供稱：「我有參加討債，乙○○
    教唆」、「於九十六年五月中旬在台中縣大里市竹仔坑開始
    向乙○○要（案）件來催討債務」（以上為丙○○於警訊中
    供述）、「平常都是乙○○負責與受託人接洽案件，接洽成
    功後再交由張田福指揮不特定人去催討債務」、「酬勞都由
    丙○○及張田福二人發給我們的」等語，堪認被告與丙○○
    等人係以分工合作並藉人多勢眾以達催討債務之目的之集團
    。按共同正犯之犯意聯絡，並不限於事前有所協議或謀議，
    其於行為當時，基於相互之認識，以共同犯罪之意思參與者
    ，亦無礙於共同正犯之成立，且共同犯意表示之方法，亦不
    以明示通謀之必要，即相互間有默示之合致，亦無不可（最
    高法院九十二年台上字第三八三三號判決參照）。本件被告
    既將丁○○之債務催討案件交由丙○○執行，並預見準備本
    票必要時讓丁○○簽立，則無論被告是否進入室內與丁○○
    洽談，其既對於丙○○等人談判破裂後，欲為一定之強制、
    恐嚇等強勢作為，逼令丁○○就範，應有相當之認識，且無
    違反其本意，縱令強制之舉措並非被告所為，仍應認其與丙○○等人有犯意之謀議而應同負共犯之責。此外復經丁○○
    、丙○○於本院九十七年訴字第三０二五號案件審理時證訴
    明確，業據本院調閱上開案件卷證資料查明無訛，並有為恭
    紀念醫院診斷證明書一紙附卷可憑，本案事證明確，被告犯
    行堪以認定，應予依法論科。
三、核被告所為係犯刑法第三百零四條第二項、第一項之強制未
    遂罪。被告已實施犯罪行為而因員警據報前往現場處理而未
    能得逞，為未遂犯，依刑法第二十五條第二項之規定減輕其
    刑。被告與張田福、曾文廷、全鵬益、丙○○、邱盈賓、甲○○就上開犯行有犯意聯絡與行為分擔，應論以共同正犯。
    爰審酌被告素行良好，有台灣高等法院被告前案紀錄表一紙
    在卷可憑，因一時失慮加入討債集團而犯強制罪，其糾眾討
    債之行為影響社會治安甚巨，幸強制未能得逞，犯後未能坦
    承犯行之犯後態度等一切情狀，量處如主文所示之刑，並諭
    知易科罰金之折算標準。
據上論斷，依刑事訴訟法第二百九十九條第一項前段，刑法第二
十八條、第三百零四條條第二項、第一項、第二十五條、第四十
一條第一項前段，刑法施行法第一條之一第一項、第二條前段，
判決如主文。
本案經檢察官戊○○到庭執行職務。
中    華    民    國    98    年    3    月    24    日
                  刑事第四庭      法  官  陳如玲
以上正本證明與原本無異。
如不服本判決應於收受送達後10日內向本院提出上訴書狀，並應
敘述具體理由；其未敘述上訴理由者，應於上訴期間屆滿後20日
內向本院補提理由書（均須按他造當事人之人數附繕本）「切勿
逕送上級法院」。
                                  書記官  童淑芬
中    華    民    國    98    年    3    月    24    日
附錄論罪科刑法條全文：
中華民國刑法第304條
以強暴、脅迫使人行無義務之事或妨害人行使權利者，處3年以
下有期徒刑、拘役或3百元以下罰金。
前項之未遂犯罰之。


司法院資訊處製作；財團法人民間司法改革基金會備份。
